臺灣高等法院民事判決　　　　　　　　99年度上易字第1263號
上　訴　人　陳文明
訴訟代理人　陳韋霖律師
被　上訴人　黃麗
訴訟代理人　陳玉玲律師
上列當事人間清償借款事件，上訴人對於中華民國99年10月29日
臺灣板橋地方法院99年度訴字第1575號第一審判決提起上訴，本
院於100年3月8日言詞辯論終結，判決如下：
    主      文
上訴駁回。
第二審訴訟費用由上訴人負擔。
    事實及理由
一、被上訴人起訴主張：上訴人乃伊胞妹黃金儀前配偶，其自民
    國96年4月23日起至5月30日止多次向伊借貸，計新臺幣（下
    同）111萬元，伊並交付現金予上訴人。伊於96年8月5日要
    求其補立借據，並要求黃金儀任保證人，其乃簽立借據且於
    署名下蓋上指印（下稱系爭借據）。上訴人係出於自由意志
    簽立系爭借據，並瞭解借據之法律關係，依約應於96年底前
    清償本金，惟於期屆，經伊多次催討均未獲清償。爰依消費
    借貸之法律關係，求為命上訴人給付111萬元，及自97年1月
    1日起加計法定遲延利息，並願供擔保，請准宣告假執行之
    判決。
二、上訴人則以：兩造間無消費借貸關係，伊未收受被上訴人交
    付之借款，其提領現金與伊無涉，其應舉證證明曾交付借款
    予伊。又借據上之簽名與指印係伊應黃金儀之要求所為，伊
    不知借據內容。伊於96年間尚於台東企銀擔任保全，未與黃
    金儀共同經營位於臺北市○○區○○街59巷16號1樓之小吃
    店（下稱小吃店），該小吃店係黃金儀經營，是借款人應為
    黃金儀。況伊於96年4、5月間資力充裕，無向他人借款之必
    要。縱認伊與黃金儀均為借款人，惟既未約定連帶責任，伊
    亦僅需負擔1/2云云，資為抗辯。
三、原審命上訴人給付111萬元，及自97年1月1日起至清償日止
    ，按年息5%計算之利息。上訴人提起上訴，聲明：
    (一)原判決廢棄。
    (二)上開廢棄部分，被上訴人在第一審之訴及其假執行之聲請
      均駁回。
    被上訴人答辯聲明：上訴駁回。
四、被上訴人主張上訴人前為被上訴人之妹婿，系爭借據上有上
    訴人之簽名及指印之事實，上訴人對此並不爭執（見原審卷
    第12頁），堪信為真。至於被上訴人主張上訴人多次向被上
    訴人借款，負有111萬元清償之義務等情，則為上訴人所否
    認，並以前開情詞置辯。經查：
  (一)按稱消費借貸者，謂當事人一方移轉金錢或其他代替物之所
    有權於他方，而約定他方以種類、品質、數量相同之物返還
    之契約；且當事人主張有利於己之事實，就其事實有舉證之
    責任，民法第474條第1項、民事訴訟法第277條前段固定有
    明文。又主張契約關係之存在者，雖不能證明其契約締結之
    事實，但依契約履行之事實，足以推定其契約關係之存在時
    ，自不容契約當事人無端否認（最高法院21年上字第3046號
    判例意旨參照）。
  (二)被上訴人主張因其配偶顧連州於96年2月19日死亡，領得勞
    保給付及保險金，並陸續借給上訴人共111萬元，包括：1.
    96年4月23日，被上訴人自臺北大龍峒郵局第000-000000000
    0000號帳戶（下稱大龍峒郵局帳戶）領得現金30萬元，持至
    小吃店交付上訴人。2.96年5月3日、4日及6日，自土城清水
    郵局第000-0000000000000-2號帳戶（下稱清水郵局帳戶）
    分別領得現金6萬元、4萬元，連續三日累計30萬元，於96年
    5月6日持至小吃店交給上訴人。3.96年5月7日、9日、10日
    、14日，自清水郵局帳戶分別領得現金6萬元、4萬元、6萬
    元、4萬元、5萬元、及5萬元，連續四日累計30萬元，連同
    手邊現金1萬元，共計31萬元，於96年5月14日持至小吃店，
    交給上訴人。4.96年5月30日自大龍峒郵局帳戶領得現金20
    萬元，至小吃店交給上訴人等情，提出大龍峒郵局帳戶儲金
    簿及清水郵局帳戶儲金簿為證（見原審卷第19-3至19-7頁）
    ，核與被上訴人所述領款紀錄相符。
  (三)次依系爭借據上載：「茲因陳文明本人向黃麗女士借現款新
    台幣壹百壹拾壹萬元整，本人願於民國九十六年月日前清賞
    （償之誤繕）完畢」、「立據人姓名：陳文明」「保證人姓
    名：黃金儀」等語觀之（見原審卷第4頁），上開111萬元之
    借款人為上訴人，黃金儀為保證人。證人黃金儀並到場證稱
    ：「（是誰要借錢？）是我們夫妻要借。因為之所以外面債
    務這麼多，因為跟先生經營的小吃店出了問題。要去借錢的
    時候，我和我先生都有在我姊夫的神主牌擲杯，我一開始擲
    ，沒有杯，後來我前夫去擲，才有杯。所以這時候我姐姐才
    同意借」、「（為何證人是擔任保證人，而不是借款人？）
    因為我擲杯的時候，我擲不到杯，而我先生擲到杯，所以我
    姐姐才願意借錢給被告。借到的錢都是用來軋我與被告兩人
    的債務，就是同時要付我欠的信用卡、現金卡，和被告的信
    用卡、現金卡的債。我們祇有把錢點清楚，就由被告交代我
    要付哪些款項，我就去付了。借據是到八月簽的原因，是因
    為原告是我姐姐，不想害她，想要給我姐姐一個擔保，但是
    想不到最後還是還不起」、「（你們借四次的時間？）總共
    借了壹佰一十一萬元，詳細的時間就是第一次四月二十幾日
    的時候是拿了參拾萬元，第二次是五月六日也是拿了三十萬
    元。第三次是在五月中旬又拿了三十一萬元，最後一次是五
    月底的時候，是拿了二十萬元」、「（這些錢都是原告就是
    你姐姐拿給你的嗎？）是我姐姐到我們經營的小吃店來，一
    起交給我們夫妻兩個人，而且我和前夫陳文明還一起數錢」
    等語（見原審卷第20-22頁）。顯見上訴人與黃金儀因經營
    小吃店有資金需求，而向被上訴人借款，被上訴人要求至被
    上訴人之亡夫神主牌位前擲杯，若能得到應允，就同意出借
    亡夫因故死亡而領取之保險理賠金，經現場擲杯後，黃金儀
    未獲應允，上訴人則擲杯後獲得應允，被上訴人才同意借款
    給上訴人。又上訴人自陳：擁有國中學歷，清楚借據之意義
    等語（見原審卷第21頁背面），復親自於系爭借據簽名及按
    立指印，表示本人向被上訴人借現款，願於96年前清償。足
    認上訴人確有向被上訴人為消費借貸之意思表示，被上訴人
    並已陸續交付111萬元，是兩造間已有消費借貸之意思表示
    合致，自有消費借貸法律關係存在。至於上訴人及其母親是
    否另有存款，與系爭消費借貸之成立無涉，上訴人執此辯稱
    其資力充裕，兩造間無消費借貸關係，上訴人未收受借款云
    云，並不足取。
  (四)再按數人負同一債務或有同一債權，而其給付可分者，除法
    律另有規定或契約另有訂定外，應各平均分擔或分受之，民
    法第271條定有明文。又稱保證者，謂當事人約定，一方於
    他方之債務人不履行債務時，由其代負履行責任之契約，民
    法第739條亦有明文。查上訴人業於系爭借據表示向被上訴
    人消費借貸並願負清償責任之意思，已如前述，且依系爭借
    據所載，黃金儀為借款之保證人，並無負同一債務之共同借
    款人意旨。是即便被上訴人於原審曾主張係黃金儀與上訴人
    向被上訴人開口借錢，是要借給他們夫妻兩人云云，既屬被
    上訴人內心之動機，黃金儀就系爭借款仍僅負保證人責任。
    上訴人主張與黃金儀為共同借款人，上訴人僅負1/2清償責
    任云云，亦不足取。
  (五)末按借用人應於約定期限內，返還與借用物種類、品質、數
    量相同之物，未定返還期限者，借用人得隨時返還，貸與人
    亦得定一個月以上之相當期限，催告返還；又給付無確定期
    限者，債務人於債權人得請求給付時，經其催告而未為給付
    ，自受催告時起，負遲延責任；其經債權人起訴而送達訴狀
    ，或依督促程序送達支付命令，或為其他相類之行為者，與
    催告有同一之效力。民法第478條、第229條第2項分別定有
    明文。查系爭借據記載：「茲因陳文明本人向黃麗女士借現
    款新台幣壹百壹拾壹萬元整，本人願於民國九十六年月日前
    清賞（償之誤繕）完畢」等語（見原審卷第4頁），即上訴
    人所立借據，雖未詳載清償，惟既已載明96年，應認兩造已
    約定，最遲應於96年底前清償，自屬有約定清償期限。從而
    ，被上訴人請求上訴人返還借款111萬元，及自97年1月1日
    起至清償日止，按年息5%計算之利息，即屬有據。
五、綜上所述，被上訴人依消費借貸之法律關係，請求上訴人應
    給付被上訴人111萬元，及自97年1月1日起至清償日止，按
    年息5％計算之法定遲延利息，洵屬有據，應予准許。原審
    為上訴人敗訴之判決，並酌定相當擔保金分別諭知假執行及
    免假執行，並無不合，上訴意旨指摘原判決不當，求予廢棄
    改判，為無理由，應予駁回。
六、本件事證已臻明確，兩造其餘主張陳述及所提之證據，經本
    院審酌後，認均不足以影響本判決之結果，均毋庸一一論述
    ，附此敘明。
七、據上論結，本件上訴為無理由，依民事訴訟法第449條第1項
    、第78條，判決如主文。
中    華    民    國  100    年    3    月    22    日
                   民事第十八庭
                       審判長法  官 湯美玉
                             法  官 丁蓓蓓
                             法  官 李慈惠
正本係照原本作成。
不得上訴。
中    華    民    國   100    年    3     月    23    日
                             書記官 王敬端